【裁判字號】    98,易,557
【裁判日期】    990830
【裁判案由】    偽造文書
【裁判全文】
臺灣高雄地方法院刑事判決               98年度易字第557號
公  訴  人  臺灣高雄地方法院檢察署檢察官
被      告  乙○○
指定辯護人  黃如流律師
上列被告因偽造文書案件，經檢察官提起公訴（96年度偵字第24
488 號），本院判決如下：
    主  文
乙○○連續犯行使偽造私文書罪，處有期徒刑壹年肆月，減為有
期徒刑捌月。未扣案偽刻之「王芳淑」印章貳枚、「己○○」及
「丁○○」印章各壹枚，及如附表一至三所示偽造之「王芳淑」
印文共拾陸枚、署押共肆枚、「己○○」印文共伍枚、「丁○○
」印文共貳枚，均沒收；又共同犯偽造有價證券罪，處有期徒刑
肆年陸月。未扣案偽刻之「王芳淑」印章貳枚、「己○○」及「
丁○○」印章各壹枚，未扣案如附表四編號24所示之本票壹紙（
發票人：裕島企業股份有限公司王芳淑、王芳淑、辛○○、庚○○、郭慶福，發票日：八十七年六月十八日，面額：新臺幣參佰
萬元）有關偽造共同發票人「裕島企業股份有限公司王芳淑」及
「王芳淑」個人部分（即「王芳淑」印文肆枚、署押貳枚），及
如附表四編號1 至23、25至27所示偽造之「王芳淑」印文共柒拾
玖枚、署押共拾陸枚，均沒收。應執行有期徒刑伍年。未扣案偽
刻之「王芳淑」印章貳枚、「己○○」及「丁○○」印章各壹枚
，及如附表一至三所示偽造之「王芳淑」印文共拾陸枚、署押共
肆枚、「己○○」印文共伍枚、「丁○○」印文共貳枚，未扣案
如附表四編號24之本票壹紙（發票人：裕島企業股份有限公司王
芳淑、王芳淑、辛○○、庚○○、郭慶福，發票日：八十七年六
月十八日，面額：新臺幣參佰萬元）有關偽造共同發票人「裕島
企業股份有限公司王芳淑」及「王芳淑」個人部分（即「王芳淑
」印文肆枚、署押貳枚），及如附表四編號1 至23、25至27所示
偽造之「王芳淑」印文共柒拾玖枚、署押共拾陸枚，均沒收。
    事  實
一、乙○○與丙○○（原名王芳淑）為叔姪、與己○○為舅甥、
    與丁○○為連襟關係，乙○○明知並未經渠等之同意或授權
    ，且裕島企業股份有限公司（下稱裕島公司）並未召開發起
    人臨時會議或董事會議，竟基於行使偽造私文書之概括犯意
    ，先託由不知情之人偽刻「王芳淑」之印章2 枚、「己○○
    」、「丁○○」及「王照輝」之印章各1 枚後，連續於民國
    85年11月間，製作如附表一所示不實之私文書，於85年11月
    25日填具不實之公司設立登記申請書，並在部分文書上偽造
    「王芳淑」、「己○○」及「丁○○」之印文（偽造之印文
    數量詳如附表一所示），虛偽記載丙○○、丁○○為公司董
    事、己○○為監察人，並持上開偽造之私文書向臺灣省政府
    建設廳提出而行使，經承辦公司登記事項之公務員，依當時
    公司法相關法規為實質審查後，仍予以核准辦理設立登記並
    核發公司執照，而足以生損害於主管機關臺灣省政府建設廳
    對於公司登記資料管理之正確性於丙○○、己○○及丁○○
    三人。嗣於86年間，復承上揭概括犯意，明知裕島公司未召
    開股東臨時會議及董事會議，竟連續於如附表二所示時間，
    偽造如附表二所示不實之私文書，並在該等文書上偽造「王
    芳淑」之印文、署押或「己○○」之印文（偽造之印文數量
    詳如附表二所示），虛偽記載裕島公司負責人變更為丙○○
    ，並持如附表二編號1 至6 所示之偽造私文書提交向高雄市
    政府建設局，辦理遷址及負責人變更登記而行使，經該局承
    辦公司登記事項之公務員，依當時公司法相關法規為實質審
    查後，仍予以核准辦理變更登記並核發公司執照。嗣又承前
    開概括犯意，於如附表三所示時間，分別以董事長「王芳淑
    」之名義偽造不實之申請書，向高雄市政府建設局申請補發
    公司執照，並於申請書上蓋用偽刻之「王芳淑」印章（偽造
    印文數量如附表三所示），復於86年6 月2 日向台東區中小
    企業銀行（現改制為荷商荷蘭銀行股份有限公司，下稱台東
    中小企銀）申辦裕島公司帳號0000000000000 號帳戶，並在
    開戶資料上偽造丙○○之印文3 枚及署押1 枚，而足以生損
    害於主管機關高雄市政府建設局對於公司登記資料管理、銀
    行對開戶資料控管之正確性，及足生損害於丙○○、己○○
    二人。
二、乙○○復另行起意，基於詐欺、行使偽造私文書及偽造有價
    證券之概括犯意，分別為下列行為：
  (一)其明知裕島公司未召開董事會及股東會，竟於87年5 月16日
    偽造如附表四編號1 所示之裕島公司董事會及股東會會議紀
    錄暨貸款用途償還計畫，虛偽記載決議向臺灣土地銀行大社
    分行（下稱土銀大社分行）辦理新臺幣（下同）1,000 萬元
    之貸款，並移送中小企業信用保證基金保證，且授權董事長
    王芳淑全權處理，及偽造如該附表四編號2 至4 所示私文書
    ，持以向土銀大社分行申辦1,000 萬元之貸款後，復於如附
    表四編號5 至9 所示文書上蓋用其偽刻之「王芳淑」之印文
    （偽造印文數量如附表四編號2 至6 所示），及偽造如附表
    四編號10至21所示不實之私文書，一併送交土銀大社分行徵
    信人員林士隆辦理徵信，致該銀行誤信乙○○提出之文書均
    屬真實，誤認裕島公司暨負責人丙○○確有辦理貸款之意，
    乃據此辦理徵信，而陷於錯誤，核准以移送中信保證基金保
    證之方式貸款1,000 萬元予裕島公司。
  (二)乙○○乃於87年6 月18日會同土銀大社分行襄理壬○○在其
    另所經營之傢俱工廠辦理對保，由乙○○指示同具犯意聯絡
    之某不詳成年女子假冒丙○○，由該名女子與同意擔任連帶
    保證人之乙○○配偶辛○○、友人庚○○、郭慶福，共同簽
    立如附表四編號22至27所示之授信約定書、700 萬元借據、
    300 萬元本票、授權書等內容不實之私文書，並蓋用前開偽
    刻之「王芳淑」印章（偽造「王芳淑」印文及簽名之數量詳
    如該附表編號22至27所示）後，持以向土銀大社分行行使，
    該銀行乃於87年6 月18日撥款1,000 萬元至上開裕島公司台
    東中小企銀帳戶內，而受有損害。嗣因乙○○並未依約還款
    ，致丙○○所有之其他金融帳戶遭凍結，經丙○○調取公司
    設立資料，發覺遭人冒用身分擔任裕島公司負責人，提起本
    件告訴，始悉上情。
三、案經丙○○（原名王芳淑）、己○○訴由臺灣高雄地方法院
    檢察署檢察官偵查起訴。
    理  由
壹、證據能力方面：
  (一)按被告以外之人於偵查中向檢察官所為陳述，除顯有不可信
    之情況者外，得為證據，刑事訴訟法第159 條之1 第2 項定
    有明文。偵查中對被告以外之人所為之偵查筆錄，性質上係
    屬傳聞證據。惟現階段刑事訴訟法規定檢察官代表國家偵查
    犯罪、實施公訴，依法其有訊問被告之權，證人且須具結，
    而實務運作時，檢察官偵查中向被告以外之人所取得之陳述
    ，原則上均能遵守法律規定，不致違法取供，其可信度極高
    ，職是，本件證人即土地銀行大社分行襄理壬○○、徵信人
    員林士隆、證人即告訴人丙○○、證人即本件裕島貸款之介
    紹人戊○○、連帶保證人庚○○於偵查中檢察官均以證人身
    分予以訊問，並經依法具結在卷，並無證據顯示檢察官在偵
    查時有不法取供之情形，亦查無證據顯示有顯不可信之情況
    ，被告乙○○及辯護人亦不爭執上開證言之證據能力，且同
    意作為證據。揆諸前揭說明，上開證人於偵查中之證述，均
    具有證據能力。
  (二)次按被告以外之人於審判外之陳述，雖不符刑事訴訟法第15
    9 條之1 至第159 條之4 之規定，而經當事人於審判程序同
    意作為證據，法院審酌該言詞陳述或書面陳述作成時之情況
    ，認為適當者，亦得為證據；又當事人、代理人或辯護人於
    法院調查證據時，知有第159 條第1 項不得為證據之情形，
    而未於言詞辯論終結前聲明異議者，視為有前項之同意，刑
    事訴訟法第159 條第1 項、第159 條之5 分別定有明文。查
    本判決所引用其他各項證據（含傳聞證據、非傳聞證據及符
    合法定傳聞法則例外之證據）之證據能力，檢察官、被告及
    辯護人於本院審判程序時，均表示無意見，並同意引為證據
    ，且於本院言詞辯論終結前，對於卷附具有傳聞證據性質之
    證據，既均已知其情，卻未聲明異議，本院認該具有傳聞證
    據性質之證據，亦無任何違法取證之不適當情形，以之作為
    證據使用係屬適當，自均具有證據能力。
貳、有罪部分：
一、訊據被告乙○○矢口否認有何偽造文書及有價證券之犯行，
    辯稱：裕島公司的實際負責人是郭慶福，伊的公司是金瑞鼎
    ，由伊太太辛○○擔任負責人。如果伊要用別的公司貸款，
    銀行不可能准許，且金瑞鼎公司營運正常，為何不以該公司
    名義貸款云云。辯護意旨則以：(1)被告有設立一家金瑞鼎公
    司，營業正常可供辦理銀行貸款，並無必要另設立裕島公司
    辦理貸款。(2)證人戊○○、庚○○證稱被告為裕島公司負責
    人均係出於個人猜測，不足採信。(3)郭慶福與乙○○間並無
    大恩情，其與庚○○為何願意擔任保人，甚至提供里港二筆
    土地當物保，違背常情，且依證人甲○○之證詞，裕島公司
    係由郭慶福掌控，被告辯解為真。本件既已無從追查貸款資
    金流向，又僅能證明設立裕島公司及貸款未經告訴人丙○○
    、己○○同意，不能證明是被告去辦理登記及偽造告訴人之
    印章，自應諭知被告無罪等語，為被告辯護。
二、經查：
  (一)本件告訴人丙○○（原名王芳淑）、己○○，及訴外人丁○○，於上揭時間，遭人偽刻印章，並冒用渠等身分登記為裕
    島公司董事或監察人，丙○○嗣又遭人擅自申請變更登記為
    負責人，且於87年6 月18日，裕島公司向土銀大社分行申貸
    1,000 萬元，並由真實姓名、年籍不詳成年女子假冒告訴人
    丙○○，與被告之配偶乙○○、及乙○○友人庚○○、郭慶
    福擔任連帶保證人等情，業據證人即告訴人丙○○於本院審
    理時具結證稱：伊於85年間在乙○○名為金瑞○的公司上班
    （按：即為金瑞鼎公司），當時乙○○有跟伊拿身分證及印
    章，身分證是加勞健保用的、印章則是領薪，後來伊向乙○○一直催，他才還給伊。伊根本不知道有一間裕島公司等語
    （見本院訴字卷一第286 至288 頁），己○○於偵查中證稱
    ：伊完全不知道自己在85年間有擔任裕島公司的股東及監察
    人，從未聽過裕島公司，以前只有曾幫乙○○的另一家公司
    當過保人而已等語在卷（見偵一卷第35頁），及丁○○於本
    院審理時亦證稱：伊不知道自己曾為裕島公司董事，也沒有
    繳納50萬元股款的事，更沒去該公司開過會，伊不曾在裕島
    公司做過事，也從未刻印章交給乙○○或他人、或把身分證
    交與他人等語明確（見本院訴字卷一第281 至284 頁），堪
    認渠等對於擔任裕島公司董事、監察人，告訴人丙○○擔任
    裕島公司負責人及向土銀貸款一事均不知情，應係遭人擅自
    冒用身分至明。而證人己○○並未表示有交付印章及證件與
    他人使用之情形，證人丁○○明確證稱未將身分證及印章交
    與他人使用，至證人即告訴人丙○○經本院提示卷附偽造之
    文書，雖表示對各文書上所用之印章2 枚均無印象，然本院
    仔細審視依卷附裕島公司設立登記申請書所示之「王芳淑」
    、「丁○○」、「己○○」之印文（見市府函卷第8 頁），
    樣式簡單且相同，是此三枚印章應係同時遭人偽刻，而非丙○○於85年間因在金瑞鼎公司工作交予被告辦理領薪之印章
    。而嗣後丙○○復為他人申請變更為裕島公司負責人所使用
    之印章，觀諸卷附裕島公司變更登記申請書所示「王芳淑」
    印文（見市府函卷第39頁），此印鑑章自86年3 月間申請變
    更登記時起至87年6 月間辦理裕島公司貸款為止，歷經時間
    甚長，且斯時告訴人丙○○早已不在金瑞鼎公司任職，亦據
    其陳明在卷（見本院卷一第287 頁），亦足認該顆印章亦為
    他人偽刻甚明。
  (二)再者，本院依職權調取民事庭97年度重訴字第235 號民事案
    件，其內之本件裕島公司貸款案授權書、借據、本票、授信
    約定書原本，及告訴人丙○○於86至88年間在台新國際商業
    銀行之開戶印鑑卡及約定書、大安商業銀行、世華聯合商銀
    及臺灣中小企業銀行開戶之印鑑卡等資料，經送內政部警政
    署刑事警察局鑑定結果：本件裕島公司貸款案之授權書、借
    據、本票、授信約定書「王芳淑」之簽名，與上開銀行之開
    戶印鑑卡或約定書上之「王芳淑」簽名字跡之佈局、字體結
    構、筆畫相關位置、連筆方式、運筆方式不相符，此有該局
    97年11月13日刑鑑字第09 70160280 號鑑定書附卷可稽（見
    本院民事庭97年度重訴字第235 號卷第121 至122 頁），足
    證於87年6 月19日到場對保並簽立裕島公司貸款案之授權書
    、借據、本票、授信約定書等資料之人，並非本案告訴人丙○○至為灼然。至證人壬○○於96年4 月3 日偵查中固曾證
    稱：裕島公司的借據、本票、受信約定書等，上面裕島公司
    董事長王芳淑是在場的丙○○，由王芳淑本人簽的，但辦理
    貸款期間王芳淑都沒有與伊聯絡過，對保時是第一次見面等
    語（見偵一卷第56頁），然而此時與對保之87年6 月18日相
    距約九年，時間甚久，難以期待證人壬○○能否正確指認於
    九年前、第一次見面之陌生女子，況被告於同日偵查中亦陳
    稱：裕島公司貸款對保時王芳淑沒有在場，其他人都有在場
    ，伊不知道是誰代替王芳淑去對保，只知道她不在場等語明
    確（見偵一卷第57頁），已明白表示王芳淑並不在場，核與
    前開鑑定結果相符，益徵本件貸款係由係由他人冒名頂替告
    訴人丙○○到場辦理對保，致在場辦理對保程序之證人壬○○誤認其為丙○○本人。綜合上開說明，丙○○、己○○及
    丁○○三人均遭人偽刻印章、且冒用渠等身分而在不知情情
    況下，經他人擅自提交主管機關登記為裕島公司董事、監察
    人甚至負責人，丙○○復經某不詳女子假冒身分，於87年6
    月18日與銀行行員對保時以「王芳淑」之名義辦理本件貸款
    ，及如附表一至四所示文書全屬偽造等事實，均堪以認定。
  (三)而本件裕島公司貸款案，確係由被告出面與土銀相關承辦人
    員接洽，並提供裕島公司相關資料與土銀辦理徵信，於對保
    亦在場處理，被告應為裕島公司實際負責人等情，亦經證人
    即土銀大社分行襄理壬○○、徵信人員林士隆、本件貸款介
    紹人戊○○、及本件貸款連帶保證人庚○○證述明確，茲就
    各名證人與被告親身接觸過程分述如下：
  1.證人壬○○於偵查中結證稱：裕島公司在87年6 月間向土地
    銀行大社分行貸款，係由伊辦理對保。當初是乙○○帶伊過
    去大樹鄉那邊一個傢俱行，說該案的保證人都到了，是乙○○帶伊過去對保的，對保時要看身分證正本、核對本人、也
    要本人親自簽名，不能代簽，本件貸款的票據、本票、授信
    約定書等，上面的借款人及連帶保證人，都是由他們親自簽
    名的，全部都是一次完成。在辦理裕島公司貸款期間都是乙○○與伊聯絡及提供資料等語明確（見偵一卷第56至57頁）
    ，及於本院審理時結證：本件貸款是戊○○介紹乙○○來辦
    理貸款，當時說是裕島公司接到一筆大訂單需要貸款，在接
    洽借款及對保的過程中，主要是乙○○跟伊聯繫，且裕島公
    司的負責人王芳淑是乙○○的姪女，親戚間擔任負責人的情
    形常有，乙○○的太太辛○○又擔任保證人，對保時乙○○
    也在場，所以伊判斷乙○○為裕島公司之實際負責人，在辦
    理貸款過程中並未與名為郭慶福之人聯絡過等語綦詳（見本
    院卷一第267 至271 頁），佐以證人即土地銀行大社分行徵
    信人員林士隆於偵查中亦結證：本件裕島公司貸款是乙○○
    帶伊去看大樹工廠，徵信過程伊只接觸到乙○○，乙○○說
    他貸款要接外面的工程等語屬實（見偵一卷第55頁），本院
    審酌證人壬○○及林士隆於本件裕島公司貸款案之徵信、授
    信承辦人，乃於第一線實際與申貸者接觸之人，且需本於工
    作職掌進行本件貸款查核工作，證人壬○○又親自到場辦理
    對保，渠等本於個人親身經歷而為證述，二人所為證述內容
    前後一致，並無相異之處，且本件貸款金額高達1,000 萬元
    ，倘被告於本案無關，又何須於對保時在場，甚且由其配偶
    辛○○擔任700 萬元借據之連帶保證人、300 萬元本票之共
    同發票人，此亦與常情不符，堪認渠等所為證言應非虛妄，
    被告確實負責有接洽、辦理本件貸款無誤。
  2.證人戊○○於偵查中具結證稱：伊跟土銀大社分行有往來，
    想說乙○○有擔保品，就介紹他去土銀大社分行貸款，有帶
    土銀襄理與乙○○認識，伊知道乙○○有一塊土地，也知道
    他有用裕島公司及個人名義去貸款，當時乙○○買土地有向
    伊借一筆錢，約好幾百萬，裕島公司貸款下來的錢有一部分
    還給伊等語（見偵三卷第19頁），及於本院審理時證稱：87
    年間伊跟土地銀行大社分行有往來，所以乙○○跟伊說要貸
    款時，伊就介紹乙○○向土地銀行大社分行辦理貸款，也有
    打電話給該分行的襄理壬○○。伊有聽過裕島公司，當時對
    外都是乙○○在跑，伊只有接觸到乙○○，所以伊認為裕島
    公司是乙○○經營的，後來有自乙○○處得知有向土地銀行
    大社分行貸到款項等語明確（見本院訴字卷一第9 至15頁）
    。本院參互印證證人戊○○所為上開證言，其就介紹被告向
    土地銀行大社分行貸款一事證述一致，並無歧異，且就裕島
    公司對外事務皆由被告處理、亦經由被告得知申貸核准，甚
    且自乙○○取得以裕島公司名義申辦之貸款等細節，均證述
    明確，核與證人即銀行襄理壬○○證稱：係由戊○○介紹乙○○來辦理貸款，接洽借款及對保的過程也都是乙○○在聯
    繫等語，及證人即銀行徵信人員林士隆證稱：本件裕島公司
    貸款徵信過程伊只接觸到乙○○等語，完全一致，足見被告
    確實出面處理裕島公司貸款事宜無疑，復依證人戊○○證述
    ，被告曾向其借貸數百萬元，數目鉅大，其於事後獲致清償
    ，印象定較為深刻，是以，證人戊○○歷次所為證言，應非
    虛偽杜撰之詞，堪信為真。而依證人戊○○證稱乙○○以裕
    島公司貸得款項清償借款一情，益證本件貸款應係被告申貸
    無訛，否則何以能任意支用貸款。
  3.證人庚○○亦於偵查中證述：乙○○當時找伊父親郭慶福，
    說要用伊的名義開公司，伊父親說乙○○要開公司股東人數
    不夠，需要跟伊借名登記，伊想說乙○○跟伊父親很好，就
    同意提供身分證給他讓他去登記，公司的事伊不清楚，伊父
    親叫伊幫乙○○作保，伊才簽名蓋章的，裕島公司跟土銀貸
    款的借據，連帶保證人是伊和父親本人簽的等語（見偵三卷
    第38頁），及本院審理時具結證述：裕島公司確實是乙○○
    創立的，那時伊在桃園工作，他有叫伊回來，本來要請伊當
    負責人，還印名片給伊，說要去跟銀行借錢簽名時帶在身上
    ，就像在外交際應酬做生意的介紹方式，不過不知道為何後
    來沒讓伊當負責人。裕島公司向土銀貸款的本票、授權書、
    授信約定書及借據都是乙○○叫伊簽的，印鑑也是乙○○叫
    伊去申請的，當天是乙○○帶土地銀行的人來簽的，地點在
    大樹鄉乙○○租賃的一處三角窗鐵皮屋內，伊因為作保向土
    銀借錢還導致帳戶被凍結，當時伊父親與乙○○感情很好，
    所以伊有答應當裕島公司董事等語綦詳（見本院訴字卷二第
    16至21頁）。本院細繹證人庚○○上開證言，其就應乙○○
    要求擔任裕島公司董事、對保當日簽約地點、甚至連曾經印
    製名片等細節均能證述明確，且與前開證人壬○○、林士隆
    、戊○○等人證述被告負責與土地銀行接洽本件貸款及提供
    相關資料等情節，相互符合，並無二致，參以，於偵查中經
    檢察官提示本件裕島公司向土銀貸款之700 萬元借據、300
    萬元本票後，被告亦坦承辛○○確實有去辦理對保，且係銀
    行人員到伊的傢俱店內對保一情（見偵三卷第47頁），亦與
    郭明前述對保地點相符，凡此足徵證人庚○○所言憑信性甚
    高。
  4.本院綜合前揭數名證人之證言，參互印證，認渠等所為證述
    ，應非虛偽編纂之詞，而與事實相符，堪信為真。是被告確
    實有透過證人戊○○，以裕島公司名義向土地銀行大社分行
    申辦本件貸款，及被告為裕島公司之實際負責人之事實，均
    堪以認定。
  (四)復觀諸卷附臺灣土地銀行信用「公司行號」及「個人」之調
    查報告、裕島公司資料表顯示（見本院訴字卷一第131 、13
    6 、138 、155 頁），裕島公司、王芳淑、庚○○之電話號
    碼均為「0000000 」號，該電話號碼之用戶名稱為被告配偶
    辛○○之胞兄廖永長，目前尚在使用中，且實際申裝地址、
    帳寄地址均為被告之戶籍地址：「高雄縣大樹鄉○○路50之
    11號」，有中華電信股份有限公司鳳山營運處服務中心99年
    5 月12日服字第0990000084號函暨檢附之通聯紀錄查詢結果
    1 份、廖永長、辛○○及乙○○之全戶戶籍資料查詢結果各
    1 紙在卷可憑（見本院訴字卷一第165 至166-3 頁），而上
    開電話號碼業經被告之女兒王芳萍申辦信用卡轉帳扣繳電話
    使用費用，且依王芳萍填載之信用卡申請書所示，其居住地
    址為「高雄縣大樹鄉○○路50之11號」，居住電話亦為上開
    「0000000 」號電話，此亦有王芳萍之全戶戶籍資料查詢結
    果、聯邦商業銀行債權管理部電催中心99年6 月7 日（99）
    聯電催行字第191 號函暨檢附之王芳萍信用卡申請書影本2
    紙、歷史帳單查詢資料、99年6 月15日（99）聯電催行字第
    203 號函各1 份附卷可查（見本院訴字卷一第178 至195-1
    、244 頁），本院綜合上開裕島公司使用之「0000000 」號
    ，實際申裝、帳寄地址均為被告戶籍地，又係由被告女兒支
    付電話費用，足見該電話號碼確係由被告使用無訛，倘若裕
    島公司非被告經營，則該公司申辦本件貸款之相關資料，豈
    有均記載被告家中電話以供聯繫之理，是被告猶辯稱：裕島
    公司非其創立，伊並未經營該公司或申辦本件貸款云云，顯
    屬無稽，不足採信。
  (五)被告固於本院審理時辯稱：裕島公司之實際負責人為郭慶福
    ，伊怎麼可能陷害自己的親戚云云。辯護人亦以：郭慶福與
    乙○○間並無大恩情，其與庚○○為何願意擔任保人，甚至
    提供里港二筆土地當物保，違背常情，且依證人甲○○之證
    詞，裕島公司係由郭慶福掌控，並非被告設立等語資為辯護
    。惟查：
  1.被告固於偵、審中辯稱裕島公司實際負責人為郭慶福，然其
    於偵查中供稱：郭慶福是伊同村莊的人，王照輝、王芳淑、
    己○○是伊的員工，當時郭慶福說要組公司，就叫他女兒去
    伊公司向會計拿該三人之證件等語（見偵三卷第31頁），惟
    被告於斯時並未表示郭慶福在伊設立之公司是否擔任職務，
    僅稱為同村莊之人，衡諸一般常情，公司會計斷無可能甘冒
    為人盜用員工身分之風險，任憑與公司不相干之他人拿取彰
    顯個人身分之重要證件，被告所辯已不合理。況且被告於96
    年4 月3 日偵查中以關係人身分到庭應訊，即供稱：裕島公
    司是戊○○經營的，實際負責人是戊○○，丙○○及王照輝
    的身分證是戊○○拿去登記的，但是是伊交給他的，本來是
    要請他幫忙辦勞保，後來才知道裕島公司有丙○○的名字等
    語在卷（見偵一卷第54頁），及96年4 月25日偵查中以被告
    身分供稱：裕島公司的貸款是戊○○辦的，與伊無關等語（
    偵一卷第129 頁），其先後二次陳述，均明確指稱裕島公司
    之實際負責人為戊○○。嗣經檢察官於96年5 月22日傳喚戊○○到庭作證，其證稱：裕島公司是乙○○成立的關係企業
    ，實際負責人為乙○○等語後（見偵二卷第9 至10頁），被
    告乃於同年6 月25日具狀陳報，改口供稱裕島公司實際經營
    者為郭慶福，該公司係由郭慶福委託伊辦理等語（見偵二卷
    第72至74頁），本院審酌被告於偵查中先辯稱裕島公司之實
    際負責人為戊○○，並無二致，亦未表示因時間久遠無從記
    憶等情，嗣戊○○到庭結證後，始翻異前詞，其辯解已非無
    疑，況證人即郭慶福之子庚○○於本院審理時結證：伊父親
    郭慶福與乙○○的姊姊是換帖的（台語），交情很好，乙○○跟伊父親感情也很好，當時乙○○傢俱廠的圍牆也是伊父
    親去做的等語在卷（見本院訴字卷二第18至20頁），足見被
    告與郭慶福交情匪淺，非無往來或不熟識之人，倘若其受郭
    慶福委託辦理裕島公司事務，豈有遺忘或難以回憶之理，而
    先後二次偵查中誤指戊○○，被告猶辯稱郭慶福為實際負責
    人已難採信。參以，郭慶福已於90年12月26日死亡，益徵被
    告改口指稱郭慶福為裕島公司實際負責人，應係認郭慶福已
    死亡，無從為法院傳喚訊問或對質，為脫免卸責而為此辯解
    ，自難以採信。
  2.而被告與郭慶福交情匪淺，郭慶福及庚○○均係應被告要求
    ，為本件裕島公司貸款擔任連帶保證人一節，已如上述，復
    依證人庚○○於偵查中證稱：伊父親在里港沒有土地，伊郭
    家沒有該塊土地，那塊地是乙○○登記在伊父親名下的等語
    （見偵三卷第38頁），及於本院審理時另證稱：里港的那一
    筆土地，伊不知道乙○○是跟伊父親怎麼處理的，那筆土地
    本來不是伊家裡的，不知道怎麼移轉變成伊父親的，因為裕
    島公司都是乙○○在處理，是他要向土銀大社分行借款，所
    以伊認為該筆土地就是乙○○的，伊確定該筆土地不是伊郭
    家的，因為伊父親當時沒有工作，都是靠幾個兄弟奉養，根
    本沒錢去買土地等語明確（見本院訴字卷二第18至22頁），
    已明白表示該筆土地實際所有者並非其父親郭慶福，且衡諸
    社會常情，移轉土地於他人名下原因不一，自難認庚○○所
    述有何不合理之處，本件裕島公司貸款確為被告辦理等情，
    業經本院認定如前，被告既否認犯行，本院即無從查知其將
    土地登記予郭慶福之動機為何，辯護意旨猶執前詞置辯，尚
    難作為有利被告之認定。
  3.被告於本院98年2 月5 日準備程序時，聲請傳訊證人甲○○
    ，待證事項為：金瑞鼎公司營運正常沒有必要創立裕島公司
    跟銀行貸款。然而證人甲○○到庭作證，證稱：與金瑞鼎公
    司無生意上往來，不知道該公司營運狀況等語，且對金瑞鼎
    公司實際營業情形全然不知，反就裕島公司由郭慶福作主一
    事作證，且所為證人與本案其餘數名證人表示裕島公司事宜
    均由乙○○洽談等節大相逕庭，證人甲○○所為證言憑信性
    已然不高。再者，證人甲○○於本院審理時先證稱：伊不清
    楚裕島公司是誰在營運。當時郭慶福要來跟伊借公司，也有
    要跟乙○○借公司，但郭慶福要組什麼公司伊不清楚等語（
    見本院訴字卷一第277 頁），嗣後又改口證稱：裕島公司是
    郭慶福主導，至於負責人是誰伊不知道，因為伊沒有生意往
    來等語，及證稱：伊不知道裕島公司實際上的經營者是誰，
    但裕島公司的事情，郭慶福可以代表公司談事情、作主等語
    （見本院訴字卷一第278 頁），經本院勾稽其上開證言，證
    人甲○○既證稱不知郭慶福所組公司為何，亦不知裕島公司
    由何人營運、實際經營，卻又另證稱係裕島公司由郭慶福主
    導、代表公司談事情，而其與郭慶福又無生意往來，嗣經辯
    護人就此加以詢問，又答稱：當時郭慶福來跟伊借公司說要
    標工程，伊不借他，伊與郭慶福沒有生意往來不代表沒有在
    談生意等語（見本院訴字卷一第277 至278 頁），惟依其前
    開所述，郭慶福係向其借公司要標工程，並非以裕島公司名
    義向甲○○標工程，其又表示不清楚郭慶福要組什麼公司不
    清楚，則郭慶福究竟是否以裕島公司名義與證人甲○○接洽
    已有疑問，況其時而證稱：不知道裕島公司實際經營者是誰
    等語，時又證稱：伊知道是郭慶福在主導裕島公司，他可以
    代表公司談事情、作主等語，嗣經檢察官詢問「你認為裕島
    公司是郭慶福在經營的？」，又改口稱：伊不是這樣認為，
    只是當時是他代表裕島公司跟伊談事情等語（見本院卷一第
    280 頁），堪認前後證言反覆不一，已有矛盾，又未能確定
    裕島公司究竟係何人經營，而衡諸常情，縱可代表公司出面
    洽談業務，亦非代表即為實際經營者，郭慶福係受何人授權
    而得決定公司對外交易，證人甲○○顯然無法交代。佐以其
    亦已證稱：伊應該可以說知道有一家裕島公司，但不是很清
    楚，該公司是誰在營運也不是很清楚等語在卷（見本院卷一
    第277 頁），足見證人甲○○對於裕島公司內部工作分配等
    相關事宜、實際營業情形均不知悉，且從未有過交易往來，
    再觀諸其另證稱：郭慶福十幾年前中風，中風後還有無在管
    事伊不清楚等語，（見本院卷一第279 頁），又證稱：郭慶
    福代表裕島公司出來跟伊談事情時，已經中風了等語（見本
    院卷一第280 頁），二者已有歧異，則郭慶福於斯時究否有
    在掌管裕島公司事務，殊非無疑；況且，證人壬○○於偵、
    審中均證稱：裕島公司貸款事宜都是乙○○與伊接洽，辦理
    本件貸款過程從未與郭慶福聯絡等語，證人林士隆於偵查中
    證稱：徵信過程只接觸乙○○等語，及證人戊○○證稱：裕
    島公司的事對外都是乙○○在跑的等語明確，如前所述，渠
    等依個人與乙○○接觸經驗，認定其為裕島公司實際負責人
    ，並非與郭慶福碰面聯繫，證人甲○○所言已與本案其餘證
    人所為證述相互抵觸，其證言之憑信性已然有疑，難以採信
    ，自不得以此遽認郭慶福即為裕島公司之實際負責人。本院
    綜合上情，認證人甲○○所為前開證詞，應屬迴護被告之詞
    ，無從憑取。
  (六)被告另辯稱：伊另有一家金瑞鼎公司，要貸款為何不用該公
    司名義，且伊在本件貸款前一天，另外以伊叔叔吳木榮之土
    地為擔保向土地銀行辦理貸款，銀行怎麼可能同時借貸二筆
    款項給伊？且第二天辦理本件貸款對保時，伊太太辛○○不
    在場，為何也變成擔保人云云；證人即被告配偶辛○○於本
    院審理時具結證述：87年間跟土地銀行大社分行貸款只有一
    次，伊曾擔任保證人，就是以乙○○及吳木榮名義為連帶借
    款人之土地貸款，但不知道是以哪家公司名義等語（見本院
    卷二第24至26頁），否認曾為本件裕島公司貸款案擔任連帶
    保證人。惟查：
  1.證人壬○○於本件審理時已證稱：伊是負責第二件貸款的授
    信人員，第一件貸款的擔保品為何伊不瞭解，且也不重要，
    因為依辦理的本件貸款案，是全額送中信保保證，等於是純
    信用貸款，如有抵押品也是多出來的等語明確（見本院卷一
    第275 頁），足見二件貸款案間並無關連，況本件係以裕島
    公司名義辦理貸款，又有辛○○、郭慶福及庚○○三名連帶
    保證人，銀行核准貸款與否尚須經徵信、評估等多重考量是
    否准予貸款實乃銀行權限，非一般民眾所能置喙，況且被告
    確有辦理本件裕島公司貸款一節，業經本院認定如前，被告
    既否認犯行，自無從查知何以不以金瑞鼎公司名義辦理貸款
    之緣由，此均不足為被告有利之認定。。
  2.被告於96年4 月3 日偵查中即已陳稱：裕島公司貸款對保時
    ，只有王芳淑沒有在場，其他人都有在場，借據及本票上面
    也是辛○○簽名的等語明確（見偵一卷第55頁），而證人即
    被告配偶辛○○於97年3 月5 日偵查中亦陳稱：本件裕島公
    司貸款借據、授信約定書上的連帶保證人辛○○，係伊的字
    跡沒錯，是乙○○叫伊去保證的等語在卷（見偵三卷第47頁
    ），經檢察官提示上開裕島公司貸款借據，被告於同日偵查
    中亦自承：87年裕島公司向土銀借二筆，一筆300 萬元、一
    筆700 萬元，伊太太是連帶保證人，對保是辛○○去的等語
    在卷（見偵三卷第47頁），已與前開辯解不符，復觀諸卷附
    以乙○○名義借款、吳木榮為擔保品提供人兼連帶債務人之
    400 萬元借據及360 萬元存摺存款融資契約（見本院卷一第
    44至45頁），均係以吳木榮為唯一連帶債務人，並無證人辛○○擔任連帶保證人之簽名，再者，辛○○曾於87年6 月22
    日匯款130 萬元至裕島公司台東中小企銀帳戶內，此有臺灣
    土地銀行大社分行入戶電匯申請書1 紙附卷可憑（見本院審
    訴卷第40頁），證人辛○○於本院證稱不知裕島公司等語，
    已與事實不符，本院綜合上開各情，堪認證人辛○○應於本
    件裕島公司貸款案對保時確實在場，且親自簽名擔任連帶保
    證人，而非另案貸款。證人辛○○於本院翻異前詞，而為有
    利被告之證述，應屬虛偽迴護被告之詞，無從憑採。是被告
    所為此部分辯解，顯屬無稽，要難採信。
  (七)又證人壬○○於本院審理時另結證稱：本件貸款對保當天的
    資料，都是資料上四個人自己簽名，用印是他們拿印章來，
    等他們簽完名後，由伊來用印，伊確定對保當天王芳淑、辛○○、庚○○、郭慶福四人在場，也確定有直接見到他們簽
    名上去。當天去對保時，王芳淑是一位很年輕、大約二十幾
    歲的人，與身分證的年齡是很相近的，面貌跟身分證影本上
    的也相符，在場的其他人稱那位女生為王芳淑，她有回應，
    且也有簽名，所以伊認定該人就是王芳淑等語綦詳（見本院
    卷一第26 8至273 頁），本件告訴人丙○○並無擔任裕島公
    司負責人及對保等情，業經本院認定如前，則該名前往對保
    、簽署受信約定書等資料之不詳女子，明知自己並非王芳淑
    本人，竟簽立他人姓名、蓋用他人印章，又回答他人呼叫，
    堪認其主觀上知悉假冒王芳淑之事甚明，應認其就申辦本件
    裕島公司貸款部分，與乙○○為共同正犯。
  (八)末查，本件土地銀行放款至裕島公司台東中小企銀帳號0000
    000000000 號帳戶內之1,000 萬元貸款之匯款交易傳票等資
    料，固因電腦建檔資料，於商業會計法相關規定之保存期限
    屆至時即已銷燬，並無相關電腦建檔資料可供查詢、亦無法
    提供係何人至該行辦理匯款、轉帳及交易對象之帳戶，而無
    從追查該筆貸款流向，有本院辦理刑事案件電話紀錄查詢表
    1 紙在卷可參（見本院訴字卷一第22頁），辯護意旨亦執此
    資為辯護。惟按認定犯罪事實所憑之證據，不僅指直接證據
    而言，間接證據亦包含在內，仍應綜核各種直接及間接證據
    ，本於推理之作用，依其所得心證而為犯罪事實之判斷，倘
    合於經驗及論理法則，即不容指為違法。故不得將不利於被
    告之各種證據資料，予以割裂觀察，分別不予採信，遽為無
    罪判決之依據，最高法院27年滬上字第64號、29年上字第33
    62號判例、95年度台上字第565 號、96年度台上字第2815號
    、98年度台上字第3698號、99年度台上字第262 號判決意旨
    可資參照。查本案經本院調查結果，證人壬○○、林士隆、
    戊○○等人均證稱裕島公司係由被告經營、接洽本件貸款，
    裕島公司聯絡電話復為被告住處電話，且證人庚○○亦證稱
    係應乙○○要求而同意為本件貸款保證人，並未躲避銀行催
    討而否認不知情，參以告訴人丙○○、己○○又均為被告親
    戚，且丙○○曾在被告自營之傢俱工廠上班，亦據其陳明在
    卷（見偵三卷第31頁），被告確能輕易取得其等之證件，本
    院綜合各項證據，證人辛○○所為證述又與本案卷證不符，
    被告所為辯解均不足採信，因而認定被告確有為本件犯行，
    自不得以無法證明被告有取得貸款資金即遽認應為無罪判決
    ，辯護意旨此部分之辯解，亦無可採。
  (九)綜上所述，本件事證明確，被告確為裕島公司實際負責人、
    該公司設立及變更登記當為其所為，且確有申辦本件裕島公
    司貸款案，被告所辯情詞，顯係避就卸責之詞，委不足採。
    被告上開犯行均堪以認定，應依法論科。
三、查被告為本件犯行後，刑法已於94年2 月2 日修正公布，並
    自95年7 月1 日施行，參酌最高法院95年5 月23日刑事庭第
    8 次會議決議，應依刑法第2 條第1 項之規定，為新舊法比
    較：
  (一)刑法第28條，將舊法之「實施」修正為「實行」。原「實施
    」之概念，包含陰謀、預備、著手及實行等階段之行為，修
    正後僅共同實行犯罪行為始成立共同正犯。是新法共同正犯
    之範圍已有限縮，排除陰謀犯、預備犯之共同正犯。新舊法
    之共同正犯範圍既因此而有變動，自屬犯罪後法律有變更（
    最高法院96年度台上字第934 號判決參照）。然就本案而言
    ，被告無論依新、舊法均成立共同正犯，上述刑法第28條之
    修正內容，對上開被告2 人尚無有利或不利之情形，依刑法
    第2 條第1 項前段之規定應適用修正前刑法第28條規定論處
    。
  (二)修正後刑法第33條第5 款規定：「罰金：新臺幣1,000 元以
    上，以百元計算之。」，與修正前刑法同條款規定「罰金：
    （銀元）1 元以上。」不同。比較新舊法結果，本案關於刑
    法第201 條第1 項偽造有價證券罪及同法第339 條第1 項詐
    欺取財罪之法定刑罰金部分，自應適用行為時之法律即修正
    前刑法第33條第5 款規定決定其罰金部分之法定刑，對被告
    較屬有利。
  (三)刑法第55條牽連犯之規定業經修正刪除，該規定刪除後，除
    法理上合於接續犯、包括一罪之情形仍可認為構成單一之犯
    罪外，其於數犯罪行為之情形，即應依刑法第51條之規定予
    以分論併罰。經新、舊法比較之結果，自以修正前刑法第55
    條從一重處斷之牽連犯，較有利於被告。
  (四)刑法第56條連續犯之規定業經刪除，被告之數犯罪行為，於
    新法施行後，應予分論併罰。此刪除雖非犯罪構成要件之變
    更，但顯已影響行為人刑罰之法律效果，自屬法律有變更，
    依刑法第2條第1項規定，比較新、舊法結果，仍應適用較有
    利於被告之行為時法律即舊法論以連續犯。
  (五)修正前刑法第68條規定：「拘役或罰金加減者，僅加減其最
    高度。」惟此次刑法修正，既將罰金最低金額修正為新臺幣
    1,000 元，當不致因加減其最低度，而產生不滿1 元之零數
    ，允宜與有期徒刑相同，許其最高度及最低度同加減之，故
    併入修正後刑法第67條，而規定為：「有期徒刑或罰金加減
    者，其最高度及最低度同加減之。」上開被告2 人既因連續
    犯而加重其刑，則因修正前刑法第68條規定罰金最低度不予
    加重，較諸修正後刑法第67條規定罰金最低度亦予加重之規
    定，修正前之規定較有利於被告。
  (六)修正前刑法第51條第5 款規定：「數罪併罰，分別宣告其罪
    之刑，依左列各款定其應執行者：五、宣告多數有期徒刑者
    ，於各刑中之最長期以上，各刑合併之刑期以下，定其刑期
    。但不得逾20年」，修正後之刑法第51條第5 款則修正為：
    「宣告多數有期徒刑者，於各刑中之最長期以上，各刑合併
    之刑期以下，定其刑期。但不得逾30年」，自屬法律變更，
    而裁判確定前犯數罪，其中一罪在新法施行前，定應執行刑
    ，亦應為新舊法之比較。茲經比較結果，多數有期徒刑定其
    應執行之刑之上限，由20年提高為30年，修正後刑法並未較
    有利於被告，是依刑法第2 條第1 項前段之規定，仍應依修
    正前刑法第51條第5 款之規定，定其應執行之刑。
  (七)綜合上述各條文修正前、後之比較，揆諸前揭最高法院決議
    意旨及修正後刑法第2 條第1 項規定之「從舊、從輕」原則
    ，自應整體適用被告行為時之法律論處。
四、論罪科刑：
  (一)核被告就犯罪事實一所為，係犯刑法第216 條、第210 條之
    行使偽造私文書罪（於85年至86年間時公司法尚未修正，故
    無刑法第214 條之問題，詳後述），被告偽刻「王芳淑」、
    「己○○」及「丁○○」之印章，係屬偽造私文書之階段行
    為，偽造如附表一至三所示印文、署押之行為，則屬偽造私
    文書之部分行為，其偽造上開私文書後復持以行使，偽造之
    低度行為，應為行使之高度行為所吸收，均不另論罪。被告
    利用不知情之人偽刻上開印章，為間接正犯。其先後二次辦
    理公司設立、變更登記之行使偽造私文書犯行，時間緊接，
    觸犯構成要件相同之罪，顯係出於概括犯意而為之，應依修
    正前刑法第56條連續犯之規定，論以一罪，並依法加重其刑
    。公訴意旨認被告此部分犯行係犯刑法第216 條、第215 條
    行使業務上登載不實文書罪嫌，容有未合，惟與起訴書所載
    基本社會事實同一，本院自得併予審理，爰依法變更起訴法
    條。
  (二)核被告就犯罪事實二所為，係犯刑法第339 條第1 項之詐欺
    取財罪、同法第216 條、第210 條之行使偽造私文書罪及同
    法第201 條第1 項之偽造有價證券罪。起訴書雖漏載詐欺取
    財罪之法條，惟犯罪事實業已載明此部分之事實，本院自得
    併予審理。被告偽造如附表四示印文、署押之行為，則屬偽
    造私文書之部分行為，且偽造上開私文書後復持以行使，偽
    造之低度行為，應為行使之高度行為所吸收，均不另論罪。
    被告偽造有價證券（即附表四編號24所示本票）而復持以行
    使，其行使之低度行為，為偽造之高度行為所吸收，其偽造
    他人印文、署押之行為，係偽造有價證券之階段行為，亦均
    不另論罪。又按行使偽造有價證券，以取得票面價值之對價
    ，固不另論詐欺罪，但如以偽造之有價證券供作擔保或作為
    新債清償而借款，則其借款之行為，為行使有價證券以外之
    另一行為，其間有方法結果關係，應論以詐欺罪之牽連犯（
    最高法院62年度第1 次刑庭庭長會議決定（一），70年度台
    上字第3121號、76年度台上字第6954號判決意旨參照）。查
    本件被告簽立300 萬元之本票係基於借貸目的，並非供作他
    筆借款之擔保或清償新債之借款，是就偽造有價證券部分自
    不另論詐欺罪。被告與該假冒丙○○身分之不詳成年女子，
    就此部分犯行，有犯意聯絡及行為分擔，應論以共同正犯。
    被告先後二次偽造私文書供銀行徵信、及偽造授信約定書、
    授權書、借據等私文書而持以行使，時間緊接，觸犯構成要
    件相同之罪，顯係出於概括犯意而為之，應依修正前刑法第
    56條連續犯之規定，論以一行使偽造私文書罪，並依法加重
    其刑。又其所犯詐欺取財、連續行使偽造私文書及偽造有價
    證券之之各罪名間，有方法、結果之牽連關係，應依修正前
    刑法第55條規定，從一重之偽造有價證券罪處斷。被告所犯
    之偽造有價證券罪，與前揭犯罪事實一之連續行使偽造私文
    書罪，犯意各別，行為互殊，應予分論併罰。
  (三)爰審酌被告與丙○○、己○○及丁○○均有親戚關係，竟未
    經渠等同意或授權，即偽刻其等印章並偽造如附表一至三所
    示之私文書辦理公司登記事宜，而足生損害該三人及主觀機
    關管理公司之正確性；又偽造如附表四所示私文書及本票，
    並持以向土銀大社分行申辦1,000 萬元之鉅額貸款，躲避銀
    行追償債務，致該銀行及丙○○均受有損害，迄今又未與被
    害人達成和解，賠償渠等所受損害，犯罪後猶飾詞狡辯、矢
    口否認犯行，態度惡劣，本應嚴懲，惟念及被告為本件犯行
    前，未受有期徒刑以上刑之宣告，及其犯罪動機、目的、手
    段、智識程度等一切情狀，分別量處如主文所示之刑。又被
    告所犯如犯罪事實二所載之偽造有價證券犯行，犯罪時間雖
    在96年4 月24日以前，惟經本院處以有期徒刑4 年6 月之刑
    ，依中華民國96年罪犯減刑條例第3 條第1 項第15款規定，
    應不予減刑。至被告所為如犯罪事實一之連續行使偽造私文
    書犯行，犯罪時間係在96年4 月24日以前，且所犯之罪核與
    中華民國96年罪犯減刑條例第2 條第1 項之規定相符，亦無
    同條例第3 條第1 項之情形，爰依該條例第2 條第1 項第3
    款規定，減其宣告刑二分之一，並依同條例第11條、修正前
    刑法第51條第5 款規定，與前開未減刑之偽造有價證券罪，
    定其應執行之刑，以示懲儆。
  (四)沒收部分：
  1.如附表四編號24所示以裕島公司負責人王芳淑、王王芳淑個
    人、辛○○、庚○○、郭慶福為共同發票人之本票，僅丙○○為負責人及個人為發票人部分係屬偽造，其他三人作為發
    票人之簽名既為真正，其為發票人部分則仍屬有效之票據，
    依上開說明，應僅就發票人為「王芳淑」部分，依刑法第20
    5 條宣告沒收。至本票上偽造之「王芳淑」署押2 枚及印文
    4 枚，因該本票「王芳淑」為裕島公司負責人及個人共同發
    票部分業經諭知沒收而包括在內，爰不予重複宣告沒收，附
    此敘明。
  2.被告偽刻之「王芳淑」印章2 枚、「己○○」及「丁○○」
    印章各1 枚，如附表一至三所示偽造之「王芳淑」印文共16
    枚及署押共4 枚、「己○○」印文共5 枚、「丁○○」印文
    共2 枚，及如附表四編號1 至23、25至27所示偽造之「王芳
    淑」印文共79枚、署押共16枚，雖均未扣案，惟應依刑法第
    219 條之規定，不問屬於被告與否，均予宣告沒收。至如附
    表一至三、附表四編號1 至23、25至27所示之文書，雖係被
    告供本件犯罪所用之物，惟業經被告分別提交臺灣省政府建
    設廳（附表一）、高雄市政府建設局（附表二編號1 至6 、
    附表三）、台東中小企銀（附表二編號7 ）、土銀大社分行
    （附表四編號1 至23、25至27），非屬被告所有，爰不予宣
    告沒收。
參、不另為無罪諭知部分：
一、公訴意旨略以：被告偽造如附表一、二所示不實私文書，並
    分別持以向臺灣省政府建設廳及高雄市政府建設局行使，辦
    理裕島公司設立登記、變更登記，另涉犯刑法第214 條之使
    公務員登載不實罪等語。
二、按刑法第214 條使公務員登載不實事項於公文書罪，須一經
    他人之聲明或申報，公務員即有登載之義務，並依其所為之
    聲明或申報予以登載，而屬不實事項者，始足構成，若其所
    為之聲明或申報，公務員尚須為實質之審查，以判斷其真實
    與否，始得為一定之記載者，即非本罪所稱之使公務員登載
    不實（最高法院73年台上字第1710號判例參照）。又公司法
    於89年11月15日及90年11月12日曾兩度修正公布公司法第7
    條，在該等修正前，公司法第7 條第1 項原規定「公司之設
    立、變更或解散之登記或其他處理事項，由中央主管機關或
    委託地方主管機關審核之。」嗣於89年11月15日修正公布為
    「公司之設立、變更或解散之登記或其他處理事項，中央主
    管機關得委託直轄市政府審核之。」同法第388 條規定「主
    管機關對於公司登記之申請，認為有違反法令或不合法定程
    式者，應令其改正，非俟改正合法後，不予登記。」，及被
    告行為時之公司法第419 條規定（按：即86年11月15日修正
    前第419 條規定，90年11月12日公司法修正時業已刪除，現
    行法採授權辦法規定由中央主管機關定之）：「（第一項）
    股份有限公司發起設立者，其董事、監察人於就任後十五日
    內，應將左列事項，向主管機關申請為設立之登記：一、公
    司章程。二、股東名簿。三、已發行之股份總額。四、以現
    金以外之財產抵繳股款者，其姓名及其財產之種類、數量、
    價格或估價之標準及公司核給之股數。五、應歸公司負擔之
    設立費用，及發起人得受報酬或特別利益之數額。六、發行
    特別股者，其總額及每股金額。七、繳足股款之證件。八、
    董事、監察人名單，並註明其住所或居所。（第二項）前項
    第四款、第五款所列事項，如有冒濫或虛偽者，主管機關應
    通知公司限期申復，經派員檢查後得裁減或責令補足。」，
    復依被告行為時之公司法第428 條規定（90年11月12日修正
    時已刪除）：「股份有限公司因其他登記事項變更申請登記
    者，應加具關於決議變更之股東會或董事會議事錄；章程有
    變更者，並應加具修正之章程及其修正條文對照表。」，是
    依上開規定觀之，向主管機關申請為股份有限公司設立之登
    記時，相關之設立登記事項、公司應收之股款是否確已繳足
    ，及其他登記事項申請登記，均應提交詳實完備之資料供主
    管機關審核，主管機關若認為有違反法令或不合法定程式者
    ，應令其改正，非俟改正合法後，不予登記，亦即須為實質
    之審查，以判斷其真實與否，並非僅依其申請或聲明即為一
    定登載之形式審查，則股份有限公司負責人明知申請設立登
    記時，相關之設立登記、其他登記事項若有不實，或公司應
    收之股款並未繳足，仍以申請文件表明收足而使公務員將此
    不實事項予以登載，應無適用刑法第214 條論罪之餘地（最
    高法院95年度台上字第1425號、98年度台上字第2452號判決
    、96年度第5 次刑事庭會議決議意旨可資參照）。
三、查本件被告設立裕島公司，冒用他人名義充任股東，並無實
    際繳納股款之情形，相關設立事項亦屬虛偽，而其申請設立
    登記及變更登記之時間分別為85年11月間及86年3 月間，依
    前揭說明即被告行為時之公司法相關規定，受理上述登記之
    前臺灣省政府建設廳及高雄市政府建設局承辦公務員，依當
    時公司法之規定即需為實質之審查，而非僅依申請文件為形
    式上之審查，揆諸前揭最高法院判例要旨，自不得論以刑法
    第214 條之罪，依法本應為無罪之諭知，惟上開部分若成立
    犯罪，依公訴意旨所示，亦與前揭論罪科刑部分，有牽連犯
    之裁判上一罪之關係，爰不另為無罪之諭知，併此指明。
據上論斷，應依刑事訴訟法第299 條第1 項前段、第300 條，刑
法第2 條第1 項前段、第216 條、第210 條、第339 條第1 項、
第201 條第1 項、第205 條、第219 條，修正前刑法28條、第55
條、第56條、第51條第5 款，刑法施行法第1 條之1 第1 項、第
2 項前段，中華民國九十六年罪犯減刑條例第2 條第1 項第3 款
、第7 條、第11條，判決如主文。
本案經檢察官王清海到庭執行職務。
中    華    民    國    99    年    8     月    30    日
                  刑事第十八庭  審判長法  官  李東柏
                                      法  官  陳芸珮
                                      法  官  周佳佩
以上正本證明與原本無異。
如不服本判決應於收受送達後10日內向本院提出上訴書狀，並應
敘述具體理由；如未敘述上訴理由者，應於上訴期間屆滿後20日
內向本院補提理由書（均須按他造當事人之人數附繕本）「切勿
逕送上級法院」。
中    華    民    國    99    年    8     月    30    日
                                      書記官  王立山
附錄本案論罪科刑法條：
刑法第216 條
行使第210 條至第215 條之文書者，依偽造、變造文書或登載不
實事項或使登載不實事項之規定處斷。
刑法第210條
偽造、變造私文書，足以生損害於公眾或他人者，處5 年以下有
期徒刑。
刑法第201 條第1 項
意圖供行使之用，而偽造、變造公債票、公司股票或其他有價證
券者，處3 年以上10年以下有期徒刑，得併科3,000 元以下罰金
。
刑法第339條第1 項
意圖為自己或第三人不法之所有，以詐術使人將本人或第三人之
物交付者，處5年以下有期徒刑、拘役或科或併科1,000元以下罰
金。
附表一：裕島公司申請設立登記部分：
┌─┬──────┬─────────────┬──────────┬──────┐
│編│  日    期  │    私  文  書  名  稱    │  偽造之署押/印文   │  出    處  │
│號│            │                          │                    │            │
├─┼──────┼─────────────┼──────────┼──────┤
│1 │85年11月20日│裕島企業股份有限公司85年11│「己○○」之印文1枚 │市府函卷    │
│  │            │月23日董事會議記錄        │                    │第15頁      │
│  │            │（決議：選舉王芳淑、丁○○│                    │            │
│  │            │為董事，己○○為監察人。訂│                    │            │
│  │            │立公司章程。）            │                    │            │
│  │            │                          │                    │            │
├─┼──────┼─────────────┼──────────┼──────┤
│2 │85年11月23日│裕島企業股份有限公司85年11│「己○○」之印文1枚 │市府函卷    │
│  │            │月23日發起人臨時會議記錄  │                    │第14頁      │
│  │            │（虛偽記載王芳淑、丁○○為│                    │            │
│  │            │董事、己○○為紀錄，出席會│                    │            │
│  │            │議。）                    │                    │            │
├─┼──────┼─────────────┼──────────┼──────┤
│3 │85年11月23日│裕島企業股份有限公司章程  │「王芳淑」之印文1枚 │市府函卷    │
│  │            │                          │「丁○○」之印文1枚 │第11至12頁  │
│  │            │                          │「己○○」之印文1枚 │            │
├─┼──────┼─────────────┼──────────┼──────┤
│4 │85年11月23日│裕島企業股份有限公司股東名│                    │市府函卷    │
│  │            │簿                        │                    │第13頁      │
│  │            │（虛偽記載王芳淑、丁○○、│                    │            │
│  │            │己○○為股東，各有150 萬元│                    │            │
│  │            │、50萬元及300 萬元股款。）│                    │            │
├─┼──────┼─────────────┼──────────┼──────┤
│5 │85年11月23日│查核報告書、委託書（副本）│                    │市府函卷    │
│  │            │影本暨資產負債表          │                    │第16至18頁  │
│  │            │（虛偽記載王芳淑、丁○○、│                    │            │
│  │            │己○○為股東，各繳納有150 │                    │            │
│  │            │萬元、50萬元及300 萬元股款│                    │            │
│  │            │。）                      │                    │            │
├─┼──────┼─────────────┼──────────┼──────┤
│6 │85年11月25日│裕島企業股份有限公司設立登│「王芳淑」之印文1枚 │市府函卷    │
│  │            │記申請書                  │「丁○○」之印文1枚 │第8頁       │
│  │            │（虛偽記載王芳淑、丁○○事│                    │            │
│  │            │。己○○為監察人。）      │                    │            │
└─┴──────┴─────────────┴──────────┴──────┘
附表二：裕島公司申請變更登記部分：
┌─┬──────┬─────────────┬──────────┬──────┐
│編│  日    期  │    私  文  書  名  稱    │  偽造之署押/印文   │  出    處  │
│號│            │                          │                    │            │
├─┼──────┼─────────────┼──────────┼──────┤
│1 │86年3月4日  │裕島企業股份有限公司股東臨│「己○○」之印文1枚 │市府函卷    │
│  │            │時會議記錄                │                    │第44頁      │
│  │            │（決議：修改公司章程，紀錄│                    │            │
│  │            │己○○）                  │                    │            │
├─┼──────┼─────────────┼──────────┼──────┤
│2 │86年3月4日  │裕島企業股份有限公司董事會│「己○○」之印文1枚 │市府函卷    │
│  │            │議記錄                    │                    │第45頁      │
│  │            │（決議選舉王芳淑為董事長及│                    │            │
│  │            │遷址營業。紀錄己○○。）  │                    │            │
├─┼──────┼─────────────┼──────────┼──────┤
│3 │86年3月4日  │裕島企業股份有限公司章程 (│「王芳淑」之印文1枚 │市府函卷    │
│  │            │修正後)                   │                    │第42頁      │
├─┼──────┼─────────────┼──────────┼──────┤
│4 │86年3月4日  │裕島企業股份有限公司章程修│「王芳淑」之印文1枚 │市府函卷    │
│  │            │正條文對照表              │                    │第43頁      │
├─┼──────┼─────────────┼──────────┼──────┤
│5 │86年3月7日  │裕島企業股份有限公司變更登│「王芳淑」之印文1枚 │市府函卷    │
│  │            │記申請書                  │                    │第39頁      │
│  │            │（申請遷址及負責人變更登記│                    │            │
│  │            │。虛偽記載董事長為王芳淑）│                    │            │
├─┼──────┼─────────────┼──────────┼──────┤
│6 │86年3月27日 │裕島公司遷址變更申請書函（│「王芳淑」之印文4枚 │市府函卷    │
│  │            │含王芳淑身分證影本1 紙，並│「王芳淑」之簽名1枚 │第32至34頁  │
│  │            │於該身分證影本上偽造王芳淑│                    │            │
│  │            │印文2 枚）                │                    │            │
├─┼──────┼─────────────┼──────────┼──────┤
│7 │86年6月2日  │台東區中小企業銀行（現改制│「王芳淑」之印文3枚 │本院審訴卷  │
│  │            │為荷商荷蘭銀行股份有限公司│「王芳淑」之簽名1枚 │第52頁      │
│  │            │）「裕島企業股份有限公司」│                    │            │
│  │            │帳號0000000000000 號帳戶開│                    │            │
│  │            │戶資料                    │                    │            │
└─┴──────┴─────────────┴──────────┴──────┘
附表三：
┌─┬──────┬─────────────┬──────────┬──────┐
│編│  日    期  │    私  文  書  名  稱    │  偽造之署押/印文   │  出    處  │
│號│            │                          │                    │            │
├─┼──────┼─────────────┼──────────┼──────┤
│1 │87年12月18日│補發公司執照申請書        │「王芳淑」之簽名1枚 │市府函卷    │
│  │            │                          │「王芳淑」之印文3枚 │第72頁      │
├─┼──────┼─────────────┼──────────┼──────┤
│2 │88年1月16日 │補發公司執照申請書        │「王芳淑」之簽名1枚 │市府函卷    │
│  │            │                          │「王芳淑」之印文1枚 │第77頁      │
└─┴──────┴─────────────┴──────────┴──────┘
附表四：裕島公司向土銀大社分行申辦壹仟萬元貸款部分：
┌─┬──────┬─────────────┬──────────┬──────┐
│編│  日    期  │    私  文  書  名  稱    │  偽造之署押/印文   │  出    處  │
│號│            │                          │                    │            │
├─┼──────┼─────────────┼──────────┼──────┤
│1 │87年5月16日 │裕島企業股份有限公司董事、│「王芳淑」之簽名1枚 │偵卷一      │
│  │            │股東會會議紀錄暨貸款用途償│「王芳淑」之印文1枚 │第72-73頁   │
│  │            │還計劃                    │                    │            │
│  │            │（決議向臺灣土地銀行大社分│                    │            │
│  │            │行貸款1000萬元。並移送中小│                    │            │
│  │            │企業信用保證基金保證。授權│                    │            │
│  │            │董事長王芳淑全權處理）    │                    │            │
├─┼──────┼─────────────┼──────────┼──────┤
│2 │87年5月16日 │裕島企業股份有限公司借款用│「王芳淑」之印文1枚 │偵卷一      │
│  │            │途及償還計劃              │                    │第71頁      │
├─┼──────┼─────────────┼──────────┼──────┤
│3 │87年5月26日 │王芳淑之個人資料表        │「王芳淑」之簽名1枚 │偵卷一      │
│  │            │                          │「王芳淑」之印文1枚 │第87頁      │
├─┼──────┼─────────────┼──────────┼──────┤
│4 │87年5月26日 │壹仟萬元之授信申請書（土地│「王芳淑」之印文1枚 │偵卷一      │
│  │            │銀行)                     │                    │第62頁      │
├─┼──────┼─────────────┼──────────┼──────┤
│5 │87年5 月26日│高雄市政府建設局公司印鑑及│「王芳淑」之印文1枚 │本院訴字卷一│
│  │前某日      │董事長王芳淑證明書        │                    │第128頁     │
│  │            │（該文書非被告偽造，僅在其│                    │            │
│  │            │上蓋用偽刻之王芳淑印文）  │                    │            │
├─┼──────┼─────────────┼──────────┼──────┤
│6 │87年5 月26日│高雄市政府營利事業登記證影│「王芳淑」之印文1枚 │偵卷一      │
│  │前某日      │本                        │                    │第75頁      │
│  │            │（該文書非被告偽造，僅於其│                    │            │
│  │            │上偽造王芳淑印文）        │                    │            │
├─┼──────┼─────────────┼──────────┼──────┤
│7 │87年5 月26日│經濟部公司執照（變更登記）│「王芳淑」之印文1枚 │偵卷一      │
│  │前某日      │影本                      │                    │第77頁      │
│  │            │（該文書非被告偽造，僅於其│                    │            │
│  │            │上偽造王芳淑印文）        │                    │            │
├─┼──────┼─────────────┼──────────┼──────┤
│8 │87年5 月26日│經濟部工廠登記證影本      │「王芳淑」之印文1枚 │偵卷一      │
│  │前某日      │（該文書非被告偽造，僅於其│                    │第79頁      │
│  │            │上偽造王芳淑印文）        │                    │            │
├─┼──────┼─────────────┼──────────┼──────┤
│9 │87年5 月26日│裕島企業股份有限公司變更登│「王芳淑」之印文2枚 │偵卷一      │
│  │前某日      │記事項卡影本 (甲)         │                    │第81頁      │
│  │            │（該文書非被告偽造，僅使不│                    │            │
│  │            │知情公務員在其上蓋用偽刻之│                    │            │
│  │            │王芳淑印文）              │                    │            │
├─┼──────┼─────────────┼──────────┼──────┤
│10│87年5 月26日│裕島企業股份有限公司章程  │「王芳淑」之印文1枚 │偵卷一      │
│  │前某日      │                          │                    │第80頁反面  │
├─┼──────┼─────────────┼──────────┼──────┤
│11│87年5 月26日│裕島企業股份有限公司股東名│「王芳淑」之印文1枚 │偵卷一      │
│  │前某日      │簿                        │                    │第83頁      │
│  │            │（虛偽記載王芳淑股款300 萬│                    │            │
│  │            │元）                      │                    │            │
├─┼──────┼─────────────┼──────────┼──────┤
│12│87年5 月26日│裕島企業股份有限公司87年1 │「王芳淑」之簽名1枚 │偵卷一      │
│  │前某日      │月1日起至87年10月31日之損 │「王芳淑」之印文3枚 │第84頁      │
│  │            │益表                      │                    │            │
├─┼──────┼─────────────┼──────────┼──────┤
│13│87年5 月26日│裕島企業股份有限公司87年1 │「王芳淑」之簽名1枚 │偵卷一      │
│  │前某日      │月1日起至87年10月31日之資 │「王芳淑」之印文3枚 │第85頁      │
│  │            │產負債表                  │                    │            │
├─┼──────┼─────────────┼──────────┼──────┤
│14│87年5 月26日│裕島企業股份有限公司87年1 │「王芳淑」之印文2枚 │本院訴字卷一│
│  │前某日      │月1 日起至87年4 月30日之損│                    │第140頁     │
│  │            │益表                      │                    │            │
├─┼──────┼─────────────┼──────────┼──────┤
│15│87年5 月26日│裕島企業股份有限公司87年1 │「王芳淑」之印文2枚 │本院訴字卷一│
│  │前某日      │月1 日起至87年4 月30日之資│                    │第141頁     │
│  │            │產負債表                  │                    │            │
├─┼──────┼─────────────┼──────────┼──────┤
│16│87年5 月26日│裕島公司86年度營利事業所得│「王芳淑」之印文6枚 │本院訴字卷一│
│  │前某日      │稅結算申報書計資產負債表  │                    │第142至143頁│
├─┼──────┼─────────────┼──────────┼──────┤
│17│87年5 月26日│裕島公司85年度營利事業所得│ 「王芳淑」之印文6枚│本院訴字卷一│
│  │前某日      │稅結算申報書計資產負債表  │                    │第144至145頁│
├─┼──────┼─────────────┼──────────┼──────┤
│18│87年5 月26日│裕島公司85年11、12月至87年│每份各有「王芳淑」之│本院訴字卷一│
│  │前某日      │3 、4 月高雄市營業人銷售額│印文1 枚，合計8枚。 │第146 、148 │
│  │            │與稅額申報書影本共8份     │                    │至154頁     │
├─┼──────┼─────────────┼──────────┼──────┤
│19│87年5 月26日│裕島公司87年1 至2 月高雄縣│「王芳淑」之印文1枚 │本院訴字卷一│
│  │前某日      │營業人銷售額與稅額申報書影│                    │第147頁     │
│  │            │本1份                     │                    │            │
├─┼──────┼─────────────┼──────────┼──────┤
│20│87年5 月26日│裕島公司資料表1份         │「王芳淑」之印文2枚 │本院訴字卷一│
│  │前某日      │                          │                    │第155至161頁│
│  │            │                          │                    │            │
├─┼──────┼─────────────┼──────────┼──────┤
│21│87年6月12日 │土地、建築改良物抵押權設定│「王芳淑」之印文4枚 │偵卷一      │
│  │            │契約書                    │                    │第125至126頁│
├─┼──────┼─────────────┼──────────┼──────┤
│22│87年6月18日 │借款人裕島企業股份有限公司│「王芳淑」之簽名2枚 │偵卷一      │
│  │            │王芳淑與臺灣土地銀行簽訂之│「王芳淑」之印文7枚 │第93至94    │
│  │            │借據（金額：700 萬元）    │                    │            │
├─┼──────┼─────────────┼──────────┼──────┤
│23│87年6月18日 │裕島企業股份有限公司暨負責│「王芳淑」之印文6枚 │偵卷一      │
│  │            │人王芳淑、王芳淑、辛○○、│                    │第95至96頁  │
│  │            │郭慶福、庚○○與臺灣土地銀│                    │            │
│  │            │行簽訂之授信約定書        │                    │            │
├─┼──────┼─────────────┼──────────┼──────┤
│24│87年6月18日 │裕島企業股份有限公司暨負責│「王芳淑」之簽名2枚 │偵卷一      │
│  │            │人王芳淑、王芳淑、辛○○、│「王芳淑」之印文4枚 │第97頁      │
│  │            │郭慶福、庚○○共同發票之本│                    │            │
│  │            │票（金額：300 萬元）      │                    │            │
├─┼──────┼─────────────┼──────────┼──────┤
│25│87年6月18日 │裕島企業股份有限公司暨負責│「王芳淑」之簽名2枚 │偵卷一      │
│  │            │人王芳淑與其他共同發票人簽│「王芳淑」之印文5枚 │第98頁      │
│  │            │立之行使授權書（本票金額：│                    │            │
│  │            │300 萬元）                │                    │            │
├─┼──────┼─────────────┼──────────┼──────┤
│26│87年6月18日 │裕島企業股份有限公司暨負責│「王芳淑」之簽名4枚 │偵卷一      │
│  │            │人王芳淑與臺灣土地銀行簽訂│「王芳淑」之印文6枚 │第101至99頁 │
│  │            │之授信約定書              │                    │            │
├─┼──────┼─────────────┼──────────┼──────┤
│27│87年6月18日 │王芳淑與臺灣土地銀行簽訂之│「王芳淑」之簽名4枚 │偵卷一      │
│  │            │授信約定書                │「王芳淑」之印文6枚 │第103至105頁│
└─┴──────┴─────────────┴──────────┴──────┘

司法院資訊處製作；財團法人民間司法改革基金會備份。
